臺灣板橋地方法院民事判決　　　　　　　100年度小上字第4號
上　訴　人　國防部
法定代理人　高華柱
訴訟代理人　林志宏律師
被上訴人　　孫林春花
上列當事人間請求給付管理費事件，上訴人對於中華民國99年11
月30日本院三重簡易庭99年度重小字第1868號小額民事判決提起
上訴，本院判決如下：
    主  文
上訴駁回。
第二審訴訟費用新臺幣壹仟伍佰元由上訴人負擔。
    事實及理由
一、程序方面：
    按對於小額程序之第一審裁判之上訴，非以其為違法法令為
    理由，不得為之，又小額訴訟程序之上訴狀內應記載上訴理
    由，並表明：一、原判決所違背之法令及其具體內容；二、
    依訴訟資料可認為原判決有違背法令之具體事實，民事訴訟
    法第436 條之24第2 項、第436 條之25分別定有明文。本件
    上訴人提起上訴，以：上訴人係依兩造之買賣契約書第15條
    約定及民法第199 條第1 項之規定，請求被上訴人按其應有
    部分比例負擔上訴人執行陸光新城住宅社區共用部分及公共
    事務支出之管理維護費用，原審誤認為公共基金之管理費，
    而誤引公寓大廈管理條例第18條第1 項第2 款及第3 項之規
    定，認為管理費應按區分所有權人會議決議繳納且應由管理
    委員會負責管理收取為由，駁回上訴人於原審之訴，自有違
    背公寓大廈管理條例第10條第2 項前段、系爭買賣契約第15
    條及民法第199 條第1 項之規定之違背法令等語，核其上訴
    理由，可認其對於原第一審小額判決違背法令之情事，已有
    具體之指摘，是上訴人提起本件上訴，應認為已具備合法要
    件，合先敘明。
二、上訴人於原審起訴主張：
（一）緣上訴人依國軍老舊眷村改建條例辦理國軍老舊眷村改建
      ，乃在新北市五股區陸光一村改建基地上起造興建陸光新
      城住宅社區，並於興建完成後配售與申請承購陸光新城住
      宅社區之原眷戶或享有原眷戶權益之人。而被上訴人為享
      有原眷戶權益之人，並向上訴人申請承購臺北縣五股鄉○
      ○街3 號8 樓建物及基地暨公設持分，經上訴人依法核定
      配售，兩造並簽訂國防部辦理國軍老舊眷村改建興建住宅
      社區房地買賣契約（下稱系爭買賣契約），依系爭買賣契
      約第15條，乙方承購之建物及土地（含公共設施），自通
      知交屋（點交）之日起，房屋稅、地價稅、水電費、瓦斯
      費、管理費、公共基金等稅費概由乙方負擔；前開稅費以
      交屋之日為準，按當年度日數比例負擔之。據此，被上訴
      人於98年4 月24日即由原告對其完成交屋程序，自斯時起
      ，被上訴人自應負擔按其買受公設應有部分比例分擔之管
      理費或共用部分之修繕、管理、維護費用，不因系爭買賣
      標的有無完成所有權移轉登記予被上訴人而得解免被上訴
      人之義務。本件上訴人因係陸光新城住宅社區之起造人，
      於陸光新城住宅社區之管理委員會成立前，依公寓大廈管
      理條例第28條第3 項規定為管理負責人，故於陸光新城住
      宅社區成立管理委員會前，有關陸光新城住宅社區之共用
      部分及該社區公共事務之管理、維護工作，固由上訴人負
      責，但相關管理、維護工作所需支出費用，被上訴人仍應
      依前揭系爭買賣契約第15條約定，按系爭買賣標的之應有
      部分比例分擔之，而上訴人為執行管理負責人之社區管理
      維護工作需要，於辦理系爭買賣契約簽約及交屋程序時，
      業已向被上訴人預收初期管理費3,500 元，用以支應社區
      保全及公共用電支出等費用，但該預收管理費業已用罄，
      上訴人乃衡估陸光新城社區每月因社區公共事務及公設管
      理維護費用所需，乃按被上訴人買受之系爭買賣標的應有
      部分比例計算其每坪應分擔之管理費，自98年7 月請求被
      上訴人繳納1,950 元，自98年8 月至99年5 月則請求被上
      訴人每月繳納1,860 元，合計20,550元，但被上訴人均拒
      絕分擔繳納，顯然違反系爭買賣契約第15條之約定。上訴
      人爰依系爭買賣契約第15條約定，請求被上訴人應給付上
      訴人20,550元及自支付命令送達翌日起至清償日止，按年
      息百分之5 計算之利息。
（二）對被上訴人抗辯之陳述：
    查國防部辦理國軍老舊眷村改建作業，就興建完工之住宅
      為嘉惠原眷戶使其能早日進住居住，在作業流程上與一般
      民間市場成屋買賣交易流程並不相同，一般民間市場成屋
      交易流程於常態上係買賣雙方先簽署房地買賣契約，之後
      辦理房地所有權移轉登記事宜及買賣價金交付，最後方由
      賣方將買賣房地點交與買方使用，然而國防部依國軍老舊
      眷村改建條例辦理完工後住宅配售，則是原眷戶與國防部
      簽署買賣契約後，國防部即於簽署買賣契約當日先行將買
      賣房地點交予原眷戶進住居住使用，之後再分批整體辦理
      買賣房地所有權移轉登記事宜。本件兩造間就系爭房地之
      買賣，即如前述係於買賣契約簽署後當日即辦理系爭房地
      之交屋事宜，其後再辦理系爭房地之所有權移轉登記，故
      被上訴人乃在簽署系爭房地買賣契約後，取得系爭房地所
      有權之前，即已獲上訴人交付系爭房地使用，此亦所以上
      訴人與被上訴人間之系爭房地買賣契約第15條約定，買方
      承購之建物及土地（含公共設施），自通知交屋（點交）
      之日起，房屋稅、地價稅、水電費、瓦斯費、管理費、公
      共基金等稅費即概由買方負擔之緣由。被上訴人雖否認與
      上訴人有簽署買賣契約，惟該買賣契約上訴人業已提出且
      其上確有被上訴人之簽名，且有原本可資核對，被上訴人
      不實否認，並不可採。又如前所述，系爭買賣契約第15條
      已有約定於交屋日起，包含管理費在內之公共負擔及水、
      電、瓦斯、稅費即由買方負擔，並無待完成所有權移轉登
      記，是基於系爭買賣契約第15 條 規定，被上訴人本應負
      擔為維持社區公共管理維護所需繳納之管理費，故被上訴
      人抗辯未完成所有權移轉登記前其非所有權人無須繳納管
      理費云云，自不可採。
    新北市陸光一村新建住宅改建基地即陸光新城社區係於98
      年9 月22日區分所有權移轉登記超過2 分之1 ，此有陸光
      一村眷戶已辦產權移轉名冊可稽。另陸光新城第一次區分
      所有權人會議於99年1 月24日第一次召開，惟因出席人數
      未達公寓大廈管理條例第31條開會人數，因此流會，其後
      於99年4 月10日再次召開區分所有權人會議，並推選管理
      委員成立管理委員會，此有99年1 月24日及99年4 月10日
      之區分所有權人會議紀錄可稽。
    另有關管理費之收費標準，係依照陸光新城社區於原告擔
      任管理負責人期間，每月實際支出所需，由每戶區分所有
      權人按其買受之陸光新城房地之應有部分比例計算其每坪
      應分擔之管理費，概算每月所需負擔金額而來，謹陳報陸
      光新城社區98年7 月、8 月因社區公共管理維護事務支出
      之項目及相關單據暨明細表供參等語。
三、被上訴人於原審則以：管理費的通知沒有說明何時繳費。99
    年第二次會議通過規約規定每月1 日繳交當月管理費。99年
    5 月26日核備完成，99年6 月1 日正式開始運作，給付管理
    費依公寓大廈管理條例第18條第1 項第2 款規定須由區分所
    有權人會議決議後繳納。管理費即公共基金，98年4 月24日
    交屋，管理費1 坪50元，以實坪數計算，現在每月繳費1,70
    0 元，上訴人之請求為無理由，請求予以駁回等語置辯。
四、本件上訴人主張被上訴人未給付98年7 月之管理費1,950 元
    ，及自98年8 月至99年5 月止之每月管理費1,860 元，合計
    20,550元，爰依系爭買賣契約第15條約定，訴請被告給付管
    理費乙節，固據其提出系爭買賣契約書、交屋程序表、催告
    函、眷戶已辦移轉名冊、第1 次區分所有權人會議紀錄、98
    年7 月、8 月因社區公共管理維護事務支出之項目及相關單
    據暨明細表、住戶規約等為證，惟為被上訴人於原審所否認
    ，並以前揭情詞置辯。經查：
（一）本件上訴人為上開陸光新城社區之起造人，被上訴人則係
      該社區門牌新北市○○區○○路一段陸光巷19號8 樓之1
      住戶，有該社區交屋程序表在卷可稽，而公寓大廈管理業
      務之執行，須有經費來推動管理業務，依84年6 月30日公
      布生效之公寓大廈管理條例第18條第1 項之規定：「公寓
      大廈應設置公共基金，其來源如下：一、起造人就公寓大
      廈領得使用執照一年內之管理維護事項，應按工程造價一
      定比例或金額提列。二、區分所有權人依區分所有權人會
      議決議繳納。三、本基金之孳息。四、其他收入。」第3
      項規定：「公共基金應設專戶儲存，並由管理負責人或管
      理委員會負責管理。其運用應依區分所有權人會議之決議
      為之。」，又依同條例第10條規定：「專有部分、約定專
      用部分之修繕、管理、維護，由各該區分所有權人或約定
      專用部分之使用人為之，並負擔其費用。共用部分、約定
      共用部分之修繕、管理、維護，由管理負責人或管理委員
      會為之。其費用由公共基金支付或由區分所有權人按其共
      有之應有部分比例分擔之。但修繕費係因可歸責於區分所
      有權人或住戶之事由所致者，由該區分所有權人或住戶負
      擔。其費用若區分所有權人會議或規約另有規定者，從其
      規定。」顯見共用部分、約定部分之修繕、管理、維護之
      費用，由公共基金支付或由區分所有權人按其共有之應有
      部分比例分擔之。而公共基金應由上訴人提列，或區分所
      有權人依區分所有權人會議決議繳納，其運用應依區分所
      權人或議之決議為之。且同條例上開規定，係為全體區分
      所有權人而設，以避免住戶發生糾紛，及管理上發生困難
      ，增加社會之問題，乃屬特別之規定，自不得以契約或其
      他方式規避公共基金之設置或提列，且除有重大修繕或其
      他應由區分所有權人負擔之費用外，亦不得於公共基金外
      ，自行向社區住戶收取修繕、管理、維護費用。本件上訴
      人於社區管理委員會成立前，依同條例第28條之規定，為
      管理負責人，依上開說明，其共用部分、約定部分之修繕
      、管理、維護之費用，即應由提列之公共基金支付，至於
      公共基金因此減少之部分，日後如有向全體區分所有權人
      另行收取之必要，自應由區分所有權人會議決議之，而非
      得由上訴人另立契約名目向被上訴人收取，以減輕自己提
      列公共基金之義務。至於管理負責人就公共基金支出管理
      費用，應將其收支、保管、運用情形公告，並於管理委員
      會改組時，將公共基金收支情形、會計憑證、會計帳簿、
      財務報表等移交新管理委員會，此觀之同條例第20條第1
      項自明。
（二）次按區分所有權人會議，由全體區分所有權人組成，每年
      至少應召開定期會議一次。區分所有權人會議除第28條規
      定外，由具區分所有權人身分之管理負責人、管理委員會
      主任委員或管理委員為召集人。按公寓大廈建築物所有權
      登記之區分所有權人達半數以上及其區分所有權比例合計
      半數以上時，起造人應於三個月內召集區分所有權人召開
      區分所有權人會議，成立管理委員會或推選管理負責人，
      並向直轄市、縣（市）主管機關報備。前項起造人為數人
      時，應互推一人為之。出席區分所有權人之人數或其區分
      所有權比例合計未達第31條規定之定額而未能成立管理委
      員會時，起造人應就同一議案重新召集會議一次。起造人
      於召集區分所有權人召開區分所有權人會議成立管理委員
      會或推選管理負責人前，為公寓大廈之管理負責人。按區
      分所有權人會議之決議，除規約另有規定外，應有區分所
      有權人三分之二以上及其區分所有權比例合計三分之二以
      上出席，以出席人數四分之三以上及其區分所有權比例占
      出席人數區分所有權四分之三以上之同意行之。區分所有
      權人會議依前條規定未獲致決議、出席區分所有權人之人
      數或其區分所有權比例合計未達前條定額者，召集人得就
      同一議案重新召集會議；其開議除規約另有規定出席人數
      外，應有區分所有權人三人並五分之一以上及其區分所有
      權比例合計五分之一以上出席，以出席人數過半數及其區
      分所有權比例占出席人數區分所有權合計過半數之同意作
      成決議。前項決議之會議紀錄依第34條第1 項規定送達各
      區分所有權人後，各區分所有權人得於七日內以書面表示
      反對意見。書面反對意見未超過全體區分所有權人及其區
      分所有權比例合計半數時，該決議視為成立。公寓大廈管
      理條例第18條第1 項第2 款、第3 項、第25條第1 項、第
      3 項、第28條、第31條、第32條第1 項、第2 項分別定有
      明文。經查依公寓大廈管理條例第3 條第9 款規定，管理
      委員會指為執行區分所有權人會議決議事項及公寓大廈管
      理維護工作，由區分所有權人選任住戶若干人為管理委員
      所設立之組織。依公寓大廈管理條例第18條第1 項第2 款
      、第3 項規定，公寓大廈應設置公共基金，區分所有權人
      依區分所有權人會議決議繳納，公共基金應設專戶儲存，
      並由管理委員會負責管理，運用應依區分所有權人會議決
      議，管理費為公共基金，由區分所有權人依區分所有權人
      會議決議繳納，而由管理委員會執行區分所有權人會議決
      議事項，向住戶收取管理費，並負責管理，依區分所有權
      人會議決議運用。原告為起造人，依公寓大廈管理條例第
      28 條 規定，公寓大廈建築物所有權登記之區分所有權人
      達半數以上及其區分所有權比例合計半數以上時，起造人
      應於三個月內召集區分所有權人召開區分所有權人會議，
      成立管理委員會，出席區分所有權人之人數或其區分所有
      權比例合計未達第31條規定之定額而未能成立管理委員會
      時，起造人應就同一議案重新召集會議一次。原告於99年
      1 月24日上午9 時召集第一次區分所有權人會議，因未達
      法定人數而流會，復於99年4 月10日上午9 時召集第二次
      區分所有權人會議，而當日出席之區分所有權人人數為32
      5 人，占區分所有權人比例為百分之37.3，區分所有權比
      例為百分之37.6，均合於同法第32條第1 項之規定，於區
      分所有權人會議中選舉管理委員，修訂社區住戶規約，並
      決議管理費收繳單位以戶為單位，收繳標準即授權管理委
      員會評估所需開支後，依每戶室內坪數訂定，管理委員並
      於99年4 月20日選任主任委員，管理委員會決議自99年6
      月1 日起向住戶收取管理費，99年5 月26日經臺北縣五股
      鄉公所同意報備，有臺北縣陸光新城A 區第一次區分所有
      權人會議紀錄、99年度第二次區分所有權人會議紀錄、臺
      北縣陸光新城A 社區住戶規約、北縣五工字第0990010286
      號公寓大廈管理組織報備證明各1 份附卷可稽，是陸光新
      城社區管理委員會業已成立。按管理委員會成立前有關公
      寓大廈之管理所生之權利義務，亦應認如同籌備中之法人
      ，於法人成立後當然由其繼受，是管理委員會成立前所生
      之權利與義務，當得於管理委員會成立後主張之，此觀同
      條例第20條之規定甚明。本件上訴人為起造人，依公寓大
      廈管理條例第28條第3 項規定，起造人於召集區分所有權
      人召開區分所有權人會議成立管理委員會或推選管理負責
      人前，為公寓大廈之管理負責人，又依公寓大廈管理條例
      第25條第3 項規定，管理負責人為區分所有權人會議之召
      集人，召集區分所有權人召開區分所有權人會議，以成立
      管理委員會。故上訴人於管理委員會成立後，應依同條例
      第20條之規定，將公共基金收支情形、會計憑證、會計帳
      簿、財務報表等移交新管理委員會，並由新成立之管理委
      員會執行管理維護之業務，及區分所權人會議決議之事項
      。上訴人不得再以管理負責人之地位向社區住戶收取管理
      費。故縱上訴人所主張被上訴人積欠管理費屬實，然因上
      開社區管理委員會已成立，上訴人以管理負責人之資格與
      該社區住戶間所生之權利義務，即由新成立之管理委員會
      承受，上訴人已無管理負責人之資格，自應由已成立之管
      理委員會向被上訴人請求，始為適格。從而，上訴人以管
      理負責人名義請求被上訴人給付管理費，其當事人顯不適
      格。
（三）綜上所述，上訴人以98年7 月及8 月之支出訂定管理費收
      繳標準分別係98年7 月34坪型為1,950 元、98年8 月至99
      年5 月34坪型為1,860 元，依系爭買賣契約第15條之約定
      及民法第199 條之規定，請求被告給付管理費20,550元，
      為無理由，不應准許。原審以管理費本應由被上訴人負擔
      ，惟管理費依公寓大廈管理條例之規定，應經一定之程序
      ，始由管理委員會向被告收取，其請求權人應為管理委員
      會，於區分所有權人會議決議，並成立管理委員會前，管
      理費無法收取，上訴人亦不得請求，管理委員會成立後，
      亦由管理委員會請求，該項被告負擔管理費之約定，於上
      訴人代被上訴人向管理委員會繳納管理費後，始得依約定
      向被上訴人請求，上訴人究無從直接對被上訴人請求管理
      費，而駁回原告之訴。原審基此為被上訴人勝訴之判決，
      其判決理由雖與本院不盡相同，惟其結果則一，仍應認上
      訴為無理由，應予駁回。上訴意旨仍執前詞，指摘原判決
      不當，求予廢棄改判，為無理由，且依上訴意旨已足認上
      訴為無理由，爰不經言詞辯論，逕予駁回其上訴。
六、本件第二審訴訟費用依民事訴訟法第436 條之19條第1 項確
    定其數額為1,500 元，應由上訴人負擔。
七、依民事訴訟法第436 條之32第1 項、第2 項、第436 條之29
    條第2 款、第449 條第1 項、第95條、第78條、第436 條之
    19第1 項，判決如主文。
中    華    民    國   100    年    1     月    14    日
                  民事第三庭審判長    法  官  陳財旺
                                      法  官  陳映如
                                      法  官  林錫凱
以上正本證明與原本無異
本判決不得上訴
中    華    民    國   100    年    1     月    14    日
                                      書記官  羅麗娟